臺北高等行政法院判決
　　　　　　　　　　　　　　　　　　 96年度簡字第00497號
原　　　告　中央健康保險局
代　表　人　甲○○（總經理）
訴訟代理人　劉師婷律師
被　　　告　乙○○
　　　　　　丙○○
　　　　 　 丁○○
　　　　　　戊○○
上列當事人間因全民健康保險事件，原告提起給付訴訟。本院判
決如下：
　　主  文
被告應連帶給付原告新臺幣玖萬玖仟參佰肆拾元，及自民國九十
六年七月十二日起至清償日止，按年息百分之五計算之利息。
訴訟費用由被告連帶負擔。
　　事  實
緣被告之被繼承人張玉石為張內科小兒科診所之負責醫師，於民
國（下同）91年4月2日與原告簽訂全民健康保險特約醫事服務機
構合約，嗣因張內科小兒科診所於94年3月4日註銷開業登記，經
原告所屬台北分局以94年3月21日健保北醫字第0940015142號函
，通知自94年3月4日起終止上開合約。其後原告依西醫基層總額
預算制度點值結算結果，其溢付張玉石即張內科小兒科診所醫療
費用計新台幣（下同）99,340元，因張玉石於94年2月22日死亡
，原告所屬台北分局乃以96年2月13日健保北醫字第0962000776
號函請張玉石之繼承人即被告於文到15日內繳回歸墊，惟被告置
之不理，原告遂向本院提起給付訴訟。茲摘敘兩造訴辯意旨如次
：
甲、原告起訴意旨略謂：
一、按司法院釋字第533號解釋：「中央健康保險局依其組織法
    規係國家機關，為執行其法定之職權，就辦理全民健康保險
    醫療服務有關事項，與各醫事服務機構締結全民健康保險特
    約醫事服務機構合約，約定由特約醫事服務機構提供被保險
    人醫療保健服務，以達促進國民健康、增進公共利益之行政
    目的，故此項合約具有行政契約之性質。締約雙方如對契約
    內容發生爭議，屬公法上爭訟事件，．．」，又行政訴訟法
    第2條及第8條規定，可知原告與被告之被繼承人張玉石所簽
    訂之全民健康保險特約醫事服務機構合約發生爭議時，應循
    行政訴訟程序解決。
二、本件依兩造簽訂之合約第1條第1項約定：「甲乙雙方應依照
    健保法、健保法施行細則、全民健康保險醫事服務機構特約
    及管理辦法、全民健康保險醫療辦法、全民健康保險醫事服
    務機構醫療服務審查辦法、其他法令及本合約規定辦理全民
    健康保險（以下簡稱本保險）醫療業務。」故全民健康保險
    法、全民健康保險醫事服務機構醫療服務審查辦法等規定，
    亦屬本件合約內容之一部分，雙方應依上開規定辦理全民健
    康保險業務。
三、按合約存續期間之醫療費用，依全民健康保險法第47條至第
    49條及第54條之規定，採醫療費用總額支付制度。復按全民
    健康保險醫事服務機構醫療服務審查辦法第7條第4款規定：
    「保險醫事服務機構當月份申報之醫療服務點數，經保險人
    審查後，其核定金額低於暫付金額時，保險人應於下次應撥
    付醫療服務費用中抵扣，如醫療服務費用不足抵扣者，保險
    人應予追償。」、第10條之1第2項規定：「結算時，結算金
    額如低於核定金額，保險人應於下次應撥付保險醫事服務機
    構之醫療服務費用中抵扣，醫療服務費用不足抵扣者，保險
    人應予追償，惟保險醫事服務機構有特殊困難者，得向保險
    人申請分期攤還；結算金額高於核定金額時，保險人應予補
    付。」是倘醫療院所溢領醫療服務費用，原告應於下次撥付
    醫療服務費用中抵扣，如抵扣不足時，或合約已終止，因原
    告已無從自該醫療院所申領醫療服務費用中抵扣，原告依法
    得追償其所溢領之醫療服務費用。
四、按公法上不當得利返還請求權與民法上不當得利返還請求權
    相類似，意指請求返還因欠缺法律上原因所獲得給付之公法
    上權利，其構成要件非針對國家公權力行為所造成財產上損
    害之賠償，純係以欠缺法律上原因所造成之財產上變動，請
    求回復其財產狀況，是倘醫療院所無法律上原因溢領醫療服
    務費用，致原告受損害，原告得依公法上不當得利返還請求
    權向該醫療院所請求返還溢領之醫療服務費用。
五、又按行政程序法第149條：「行政契約，本法未規定者，準
    用民法相關之規定。」、民法第233條第1項前段、第203條
    、第229條第2項分別規定：「遲延之債務，以支付金錢為標
    的者，債權人得請求依法定利率計算之遲延利息。」、「應
    付利息之債務，其利率未經約定，亦無法律可據者，週年利
    率為5%。」、「給付無確定期限者，債務人於債權人得請求
    給付時，經其催告而未為給付，自受催告時起，負遲延責任
    。其經債權人起訴而送達訴狀，．．與催告有同一之效力。
    」，原告得向溢領醫療服務費用之醫療院所請求溢領費用自
    起訴狀繕本送達之翌日起至清償日止，按年息5%計算之利息
    。
六、被告之被繼承人張玉石係張內科小兒科診所之前任負責醫師
    ，其與原告於91年4月2日簽訂全民健康保險特約醫事服務機
    構合約，嗣該診所於94年3月4日註銷開業登記，原告依合約
    第27條約定終止合約，而合約存續期間之門診醫療費用，經
    原告所屬台北分局核定完成，以西醫基層總額預算制度點值
    結算結果，應追扣醫療費用計99,340元（93-94年度西醫基
    層總額點值結算追扣款共計99,340元）。
七、因張玉石於94年2月22日死亡，依民法第1138條規定，被告
    為張玉石之第1順序法定繼承人，復依同法第1153條第1項規
    定，被告對於被繼承人張玉石之上開合約存續期間之醫療費
    用債務，應負連帶責任。原告所屬台北分局前以96年2月13
    日健保北醫字第0962000776號函及律師函通知被告於文到15
    日內繳回歸墊未果，原告不得已方提起本件訴訟。依上揭說
    明，原告得依本件合約第1條約定、全民健康保險醫事服務
    機構醫療服務審查辦法第7條第4款、第10條之1第2項、公法
    上不當得利返還請求權、行政程序法第149條準用民法第233
    條第1項、第203條及第1153條第1項規定，訴請鈞院命被告
    給付原告99,340元，及自訴狀繕本送達之翌日起至清償日止
    ，按年息5%計算之利息，訴訟費用由被告負擔。
乙、被告答辯意旨略謂：
    被告迄未具狀答辯。
　　理  由
一、本件原告起訴主張其與被告之被繼承人張玉石即張內科小兒
    科診所間訂有全民健康保險特約醫事服務機構合約，茲因張
    內科小兒科診所於94年3月4日註銷開業登記，經原告通知自
    94年3月4日起終止上開合約，其後原告依西醫基層總額預算
    制度點值結算結果，其溢付張玉石即張內科小兒科診所醫療
    費用計99,340元，因張玉石於94年2月22日死亡，原告乃函
    催張玉石之繼承人即被告返還，被告置之不理之事實，業據
    原告提出全民健康保險特約醫事服務機構合約、財政部臺灣
    省北區國稅局（補發）遺產稅免稅證明書、張玉石及其繼承
    人即被告之戶籍謄本、張玉石即張內科小兒科診所之醫療機
    構開業執照、原告所屬台北分局94年3月21日健保北醫字第
    0940015142號函、96年2月13日健保北醫字第0962000776號
    函及送達證書4份、律師函4份、張玉石即張內科小兒科診所
    門診醫療費用明細表、醫療費用付款通知書3張、西醫基層
    總額預算收入計算過程明細表13張等影本為證，且被告就上
    開應追扣之醫療費用99,340元，亦未表示爭議，自堪信原告
    之主張為真實。
二、原告與張玉石即張內科小兒科診所間訂有全民健康保險特約
    醫事服務機構合約，則張玉石即張內科小兒科診所依該合約
    第1條約定：「甲（即原告）乙（即被告）雙方應依照健保
    法、健保法施行細則、全民健康保險醫事服務機構特約及管
    理辦法、全民健康保險醫療辦法、全民健康保險醫事服務機
    構醫療服務審查辦法、其他法令及本合約規定辦理全民健康
    保險醫療業務。」，應遵守全民健康保險相關法令履行契約
    。按全民健康保險法第52條規定：「保險人為審查保險醫事
    服務機構辦理本保險之醫療服務項目、數量及品質，應遴聘
    具有臨床或實際經驗之醫藥專家，組成醫療服務審查委員會
    ；其審查辦法，由主管機關定之。」次按，全民健康保險醫
    事服務機構醫療服務審查辦法第1條、第7條第4款、第10條
    之1第2項前段分別規定：「本辦法依全民健康保險法（以下
    簡稱本法）第52條規定訂定之。」、「保險醫事服務機構如
    期申報之醫療服務點數，無第4條第2項規定所列情事者，保
    險人應依下列規定辦理暫付事宜：．．四、保險醫事服務機
    構當月份申報之醫療服務點數，經保險人審查後，其核定金
    額低於暫付金額時，保險人應於下次應撥付醫療服務費用中
    抵扣，如醫療服務費用不足抵扣者，保險人應予追償。」、
    「結算時，結算金額如低於核定金額，保險人應於下次應撥
    付保險醫事服務機構之醫療服務費用中抵扣，醫療服務費用
    不足抵扣者，保險人應予追償，．．」再按，行政程序法第
    149條規定：「行政契約，本法未規定者，準用民法相關之
    規定。」民法第199條第1項、第233條第1項前段、第203條
    、第229條第2項分別規定：「債權人基於債之關係，得向債
    務人請求給付。」、「遲延之債務，以支付金錢為標的者，
    債權人得請求依法定利率計算之遲延利息。」、「應付利息
    之債務，其利率未經約定，亦無法律可據者，週年利率為5%
    。」、「給付無確定期限者，債務人於債權人得請求給付時
    ，經其催告而未為給付，自受催告時起，負遲延責任。其經
    債權人起訴而送達訴狀，．．與催告有同一之效力。」，前
    揭民法規定於本件行政契約及公法上不當得利之返還請求權
    ，自可準用。
三、按公法上不當得利返還請求權與民法上不當得利返還請求權
    相類似，意指請求返還因欠缺法律上原因所獲得給付之公法
    上權利，其構成要件非在針對國家公權力行為所造成財產上
    損害之賠償，純係以欠缺法律上原因所造成之財產上變動，
    請求回復其財產狀況。如前所述，被告之被繼承人張玉石即
    張內科小兒科診所既有溢領款項，致原告受損害，因此原告
    依其與張玉石即張內科小兒科診所簽訂之全民健康保險特約
    醫事服務機構合約約定，及公法上不當得利之法律關係，暨
    繼承（民法第1138條及第1153條第1項規定參照）之法律關
    係，請求張玉石之繼承人即被告為給付，自屬有據。從而，
    原告訴請張玉石之繼承人即被告給付溢領之醫療費用99,340
    元，及自起訴狀繕本送達被告之翌日起至清償日止，按年息
    5%計算之遲延利息，為有理由，應予准許。
四、又本件適用簡易訴訟程序，爰不經言詞辯論逕為判決，併予
    敘明。
據上論結，本件原告之訴為有理由，爰依行政訴訟法第233條第1
項、第236條、第98條第1項前段、第104條，民事訴訟法第85條
第2項，判決如主文。
中    華    民    國    96    年    10    月    30    日
                              第三庭法官　曹瑞卿
上為正本係照原本作成。
本件以訴訟事件所涉及之法律見解具有原則性者為限，始得於本
判決送達後20日內向本院提出上訴狀並表明上訴理由，如已於本
判決宣示後送達前提起上訴者，應於判決送達後20日內補具上訴
理由（均按他造人數附繕本），且經最高行政法院許可後方得上
訴。
中    華    民    國    96    年    10    月    30    日
            　　　　　　　　　 　 書記官  方偉皓
